最高法院刑事判決　　　　　　　　　　　　　　　八十七年度台上字第四二五九號
　　上　訴　人　甲○○
右上訴人因違反懲治盜匪條例案件，不服台灣高等法院中華民國八十七年九月二十九
日第二審判決（八十七年度上訴字第三九七三號，起訴案號：台灣板橋地方法院檢察
署八十七年度偵字第七七六一號），提起上訴，本院判決如左：
    主  文
上訴駁回。
    理  由
按刑事訴訟法第三百七十七條規定，上訴於第三審法院，非以判決違背法令為理由，
不得為之。是提起第三審上訴，應以原判決違背法令為理由，係屬法定要件。如果上
訴理由狀並未依據卷內訴訟資料，具體指摘原判決不適用何種法則或如何適用不當，
或所指摘原判決違法情事，顯與法律規定得為第三審上訴理由之違法情形，不相適合
時，均應認其上訴為違背法律上之程式，予以駁回。
本件原判決撤銷第一審判決，改判論處上訴人甲○○犯懲治盜匪條例第五條第一項第
一款之盜匪罪刑。上訴意旨略稱：(一)被害人蔡鴻源於警訊時所述被歹徒持刀抵住脖子
、恐嚇強劫財物之情節，與上訴人於警訊及偵查中所供：僅叫被害人交出錢財，由被
害人主動拿出，水果刀僅係用來割斷電線捆綁被害人，並未持以恐嚇或強押被害人等
情，不相符合。原判決未加詳查，且對上訴人之上開供述，未說明何以不採，所認定
之事實又與上開卷內資料不符，有理由不備及證據上理由矛盾之違法。(二)上訴人所為
未達脅迫程度，原判決認上訴人兼有強暴、脅迫行為，有適用法則不當之違法。又上
訴人所為是否構成「強暴」、「脅迫」，被害人是否已達不能抗拒之程度，原判決均
未明，有理由不備之違法。(三)上訴人作案所用水果刀，究係如其在警訊所供在附近
超商購得，抑或如其在原審所稱係在現場即南聖宮洗水果處取得，原審未予調查，亦
有調查未盡之違法。(四)上訴人曾於民國八十七年間因精神狀態不穩，無法控制自己之
行動，至三重市宏仁醫院就診，嗣並至台北市立療養院勒戒。又上訴人於八十七年四
月五日曾因細故毆傷妻陳秀玉，致陳秀玉離家出走，上訴人心情極度惡劣，遂日日飲
酒，而無法控制自己之行動，致有本件犯行。再者，上訴人住處距犯罪地南聖宮不遠
，既未蒙面或以其他方式遮掩，致被害人得以辨識其相貌，又於持鐵槌撬香油箱之際
，將被害人鬆綁，使被害人可自由行動、俟機外出呼救，復於取得財物後，未即逃離
現場，反跪在神明前懺悔，然後返家睡覺，而未藏匿他處。可見上訴人當時確因心情
不佳，飲酒過量，致意識不清，其精神狀態有異於常人。原判決未依上訴人之聲請函
查上訴人就醫資料及傳訊陳秀玉，以查明上訴人當時是否精神耗弱，即遽行推論上訴
人作案時心思細密，行動迅速，並無任何酒醉神志不清情形，有調查未盡之違法等語
。
惟查：(一)原判決係依被害人於偵審中之指證被劫情節，與上訴人迭於警訊及偵審中就
強盜之基本事實所為供述，二者相符，並有上訴人犯罪所使用之鐵槌二支、電線一條
扣案及被害人出具之贓物認領保管單附卷可稽，資以認定上訴人有其事實欄所載之犯
行。對於上訴人就：(1)劫取之現款為新台幣（下同）一萬元，非一萬一千三百元，(2)
犯罪時因吃安眠藥及喝酒，而神志不清，(3)作案用之水果刀係臨時在南聖宮洗水果處
取用等三項辯解，原判決認屬卸責之詞，均無可採，俱依調查所得心證，詳予指駁。
原判決並說明，既查明上訴人犯罪當時無神智不清情事，所請調取上訴人在宏仁醫院
之就診紀錄、在台北市立療養院之勒戒資料，及傳訊陳秀玉，以求證明上訴人長期精
神不穩定，案發前與妻爭吵並予毆傷，其妻因而離家出走，致上訴人心情惡劣，喝酒
消愁，遂無法控制自己行動而犯案各節，即無調查之必要。上訴意旨(一)對上訴人於審
判中之供認強盜，不置一詞，又以原判決所未採之被害人警訊供述，據以指摘原判決
採證理由矛盾或理由不備，顯非依據卷內資料執為指摘之適法第三審上訴理由。(二)原
判決已明依上開證據，認定上訴人係持水果刀侵入被害人即南聖宮管理員居住之房
間，一手抓住被害人衣領，一手持水果刀作刺殺狀，對甫驚醒之被害人脅迫稱：「我
現在跑路（即逃亡）需要錢，把身上財物交出來。」致使被害人不能抗拒而交付一萬
元，上訴人繼持該水果刀割斷電線，以電線反綁被害人雙手之強暴方式，致使被害人
不能抗拒，又搜取被害人褲袋內之一千三百元及鑰匙一把，再以該鑰匙開啟南聖宮之
大廳門，搜取辦公室抽屜內之金牌四面（約值四千元）等情。就此以觀，上訴人顯係
強暴、脅迫行為兼而有之；原判決所為論，要無上訴意旨(二)所指理由不備之情事。
(三)原判決業已依調查結果，詳為說明不採上訴人有關其犯罪時之精神狀態及犯罪所用
水果刀來源之辯解。此項論斷有何違背法令情事，上訴意旨(三)、(四)並未依據卷內資料
具體表明，而僅以其在原審所辯陳詞，再為事實上之爭執，進而指摘原判決調查未盡
，難認係適法之第三審上訴理由。上訴人之上訴違背法律上之程式，應予駁回。又本
件係程序上判決，上訴人所提警察分局通知存根及警訊照片等件影本，無從審酌，併
此指明。
據上論結，應依刑事訴訟法第三百九十五條前段，判決如主文。
中      華      民      國    八十七    年     十二     月     十一     日
                              最高法院刑事第一庭
                                  審判長法官  施  文  仁
                                        法官  陳  炳  煌
                                        法官  張  淳  淙
                                        法官  洪  文  章
                                        法官  林  錦  芳
      右正本證明與原本無異
                                              書  記  官
中      華      民      國    八十七    年     十二     月     十六     日
